ACORDAO-COMPLETO-2529897

ACÓRDÃO 2764/2022 ATA 15/2022 - PRIMEIRA CÂMARA

Vistos, relatados e discutidos estes autos de tomada de contas especial instaurada pela Secretaria Especial da Cultura, em razão de irregularidades na execução da a não comprovação da regular aplicação dos recursos captados pela empresa Solução Cultural Consultoria Em Projetos Culturais Ltda.-ME, para execução do projeto cultural Pronac 11-13298;
ACORDAM os Ministros do Tribunal de Contas da União, reunidos em sessão da Primeira Câmara, diante das razões expostas pelo relator, em:
9.1. declarar revéis, o Grupo Cult Recreativo e Beneficente Commanche do Pelô e Jorge Rodrigues da Silva, nos termos do art. 12, § 3º, da Lei 8.443/1992;
9.2. julgar irregulares, nos termos dos artigos 1º, inciso I, 16, inciso III, alíneas "c" e "d", 19 e 23, inciso III, alínea "a", da Lei 8.442/1992, as contas do Grupo Cultural Recreativo e Beneficente Commanche do Pelô e de Jorge Rodrigues da Silva condenando-os ao pagamento das importâncias a seguir discriminadas, atualizadas monetariamente e acrescidas dos juros de mora, calculados a partir das respectivas datas de ocorrência, até a data da efetiva quitação, fixando-lhes o prazo de 15 dias, para que comprovem, perante o TCU, o recolhimento da referida quantia aos cofres do Fundo Nacional de Cultura:
	Valor histórico (R$) 
	Data de ocorrência
	D/C

	174.639,00
	19/2/2014
	Débito

	639,00
	23/5/2014
	Crédito

9.3. aplicar ao Grupo Cult Recreativo e Beneficente Commanche do Pelô e a Jorge Rodrigues da Silva, as multas individual, prevista no art. 57 da Lei 8.443/1992, no valor de R$ 280.000,00, fixando-lhes o prazo de 15 dias, a contar da notificação, para que comprovem, perante o Tribunal (art. 214, inciso III, alínea "a", do Regimento Interno) , o recolhimento das dívidas ao Tesouro Nacional, atualizadas monetariamente desde a data do presente acórdão, até a do efetivo recolhimento, se pagas após o vencimento, na forma da legislação em vigor;
9.4. autorizar a cobrança judicial das dívidas, caso não atendidas as notificações, nos termos do art. 28, inciso II, da Lei 8.443/1992, inciso II, do Regimento Interno do TCU;
9.5. dar ciência desta deliberação à Procuradoria da República no Estado da Bahia, nos termos do art. 16, § 3º, da Lei 8.443/1992, à Secretaria Especial da Cultura e aos responsáveis.

TOMADA DE CONTAS ESPECIAL. TCE instaurada pelo(a) Secretaria Especial da Cultura em razão de Não comprovação da regular aplicação dos recursos repassados pela União, Lei nº 8.313/1991 (Lei federal de Incentivo à Cultura/Rouanet), que teve por objeto Promover o desfile do Bloco Commanches nos dias (02, 03 e 04 de março de 2014) no carnaval de Salvador no ano de 2014, com o tema PARABÉNS: 40 ANOS COMMANCHE - AOS ÍCONES DA CULTURA DA BAHIA representados por Associados, Alas sócio-culturais (Percussão e Dança), Ala de Baianas com a participação das baianas da Associação Nacional das Baianas, Ala Indígena, formados por associados fundadores do Bloco e Ala Cultural (HOMENAGENS AOS GRANDES ÍCONES DA CULTURA BAIANA). (nº da TCE no sistema: 890/2020).

Primeira Câmara

Secretaria Especial da Cultura.

3. Interessados/Responsáveis:
3.1. Responsáveis: Grupo Cultural Recreativo e Beneficente Commanche do Pelô (74.063.637/0001-63); Jorge Rodrigues da Silva (XXX.792.715-XX).

13.1. Ministros presentes: Benjamin Zymler (na Presidência), Walton Alencar Rodrigues (Relator) e Jorge Oliveira.
13.2. Ministro-Substituto convocado: Augusto Sherman Cavalcanti.
13.3. Ministro-Substituto presente: Weder de Oliveira.

WALTON ALENCAR RODRIGUES

Adoto, como Relatório, a instrução elaborada no âmbito da Secretaria de Controle Externo de Tomada de Contas Especial, vazada nos termos a seguir transcritos, com a qual anuíram os dirigentes da unidade técnica:
Cuidam os autos de tomada de contas especial instaurada pela Secretaria Especial da Cultura (Secult) , em desfavor de Grupo Cult Recreativo e Beneficente Commanche do Pelô (CNPJ: 74.063.637/0001-63) e de Jorge Rodrigues da Silva (CPF: XXX.792.715-XX) , em razão de não comprovação da regular aplicação dos recursos repassados pela União, captados por força do projeto cultural Pronac 13-7402, aprovado para "promover o desfile do Bloco Commanches nos dias (02, 03 e 04 de março de 2014) no carnaval de Salvador no ano de 2014, com o tema 'PARABÉNS: 40 ANOS COMMANCHE - AOS ÍCONES DA CULTURA DA BAHIA' representados por Associados, Alas sócio-culturais (Percussão e Dança) , Ala de Baianas com a participação das baianas da Associação Nacional das Baianas, Ala Indígena, formados por associados fundadores do Bloco e Ala Cultural (HOMENAGENS AOS GRANDES ÍCONES DA CULTURA BAIANA) ".
HISTÓRICO
Em 18/6/2019, com fundamento na IN/TCU 71/2012, alterada pela IN/TCU 76/2016, e na DN/TCU 155/2016, o dirigente da Secretaria de Fomento e Incentivo à Cultura (Sefic/Secult) autorizou a instauração da tomada de contas especial (peça 36) . O processo foi registrado no sistema e-TCE com o número 890/2020.
A Portaria Sefic nº 631, de 21 de novembro de 2013, autorizou a captação do valor de apoio, totalizando R$ 837.540,00, no período inicial de 22/11/2013 a 31/12/2013 (peça 8) , prorrogado até 30/06/2014 (peça 9) , recaindo o prazo para prestação de contas em 30/7/2014.
A empresa proponente captou recursos autorizados, no montante de R$ 174.639,00, conforme atestam o recibo (peça 10) e o extrato bancário (peça 20) .
O fundamento para a instauração da Tomada de Contas Especial, conforme consignado na matriz de responsabilização elaborada pelo tomador de contas (peça 45) , foi a constatação da seguinte irregularidade: 
A documentação encaminhada é insuficiente para comprovar a execução do projeto cultural referente ao desfile do Bloco Commanches nos dias (02, 03 e 04 de março de 2014) no carnaval de Salvador no ano de 2014, com o tema PARABÉNS: 40 ANOS COMMANCHE - AOS ÍCONES DA CULTURA DA BAHIA representados por Associados, Alas sócio-culturais (Percussão e Dança) , Ala de Baianas com a participação das baianas da Associação Nacional das Baianas, Ala Indígena, formados por associados fundadores do Bloco e Ala Cultural (HOMENAGENS AOS GRANDES ÍCONES DA CULTURA BAIANA) .
Os responsáveis arrolados na fase interna foram devidamente comunicados e, diante da ausência de justificativas suficientes para elidir a irregularidade e da não devolução dos recursos, instaurou-se a tomada de contas especial.
No relatório (peça 46) , o tomador de contas concluiu que o prejuízo importaria no valor original líquido de R$ 174.000,00, imputando-se a responsabilidade ao Grupo Cult Recreativo e Beneficente Commanche do Pelô e ao Sr. Jorge Rodrigues da Silva, na condição de dirigente. 
Em 11/9/2020, a Controladoria-Geral da União emitiu o relatório de auditoria (peça 49) , em concordância com o relatório do tomador de contas. O certificado de auditoria e o parecer do dirigente do órgão de controle interno também concluíram pela irregularidade das presentes contas (peças 50 e 51) .
Em 24/9/2020, o ministro responsável pela área atestou haver tomado conhecimento das conclusões contidas no relatório e certificado de auditoria, bem como do parecer conclusivo do dirigente do órgão de controle interno, manifestando-se pela irregularidade das contas, e determinou o encaminhamento do processo ao Tribunal de Contas da União (peça 52) .
Na instrução inicial (peça 56) , analisando-se os documentos nos autos, concluiu-se pela necessidade de realização de citação para a seguinte irregularidade: 
Irregularidade 1: apresentação de prestação de contas insuficiente para comprovar a fiel execução do projeto cultural referente ao desfile do Bloco Commanches no carnaval de Salvador no ano de 2014 (Pronac 13-7402) , com o tema "PARABÉNS: 40 ANOS COMMANCHE - AOS ÍCONES DA CULTURA DA BAHIA", conforme a reprovação registrada no Parecer de Avaliação Técnica Quanto à Execução do Objeto e dos Objetivos do Projeto nº 53/2016-COAPC/CGAAV/DIC/SEFIC/MINC (peça 34) , ratificado pelo Parecer de Avaliação do Objeto da Sefic, de 17/5/2019  (peça 35) .
	Evidências da irregularidade: documentos técnicos presentes nas peças 1, 6, 7, 10, 12, 13, 14, 15, 16, 17, 18, 19, 20, 21, 22, 24, 25, 26, 27, 28, 29, 30, 31, 32, 33, 34, 35 e 36.
	Normas infringidas: art. 37, "caput", c/c o art. 70, parágrafo único, da Constituição da República Federativa do Brasil; art. 93, do Decreto-lei 200/1967; art. 66, do Decreto 93.872/1986; IN nº 1/2013, arts. 31, 75, §§ 1º e 2º, VI, VII e XI e 80, II, V, VI, VII e VIII.
Débitos relacionados aos responsáveis Grupo Cult Recreativo e Beneficente Commanche do Pelô (CNPJ: 74.063.637/0001-63) e Jorge Rodrigues da Silva (CPF: XXX.792.715-XX) :
	Data de ocorrência
	Valor histórico (R$) 
	Identificador

	19/2/2014
	174.639,00
	D1

	23/5/2014
	639,00
	C1

Cofre credor: Fundo Nacional de Cultura.
Responsável: Jorge Rodrigues da Silva (CPF: XXX.792.715-XX) .
Conduta: na parcela D1 - encaminhar documentação insuficiente para comprovar satisfatoriamente a execução do objeto e a democratização de acesso referentes ao projeto cultural.
Nexo de causalidade: a apresentação incompleta da prestação de contas impediu a comprovação da regular execução do projeto cultural incentivado, resultando em presunção de dano ao erário.
Culpabilidade: não há excludentes de ilicitude, de culpabilidade e de punibilidade; é razoável supor que o responsável tinha consciência da ilicitude de sua conduta; era exigível conduta diversa da praticada, qual seja, apresentar a prestação de contas contendo todos os documentos necessários à comprovação da regular execução do projeto cultural aprovado, conforme estabelecido nas normas aplicáveis. 
Responsável: Grupo Cult Recreativo e Beneficente Commanche do Pelô (CNPJ: 74.063.637/0001-63) .
Conduta: na parcela D1 - encaminhar documentação insuficiente para comprovar satisfatoriamente a execução do objeto e a democratização de acesso referentes ao projeto cultural.
Nexo de causalidade: a apresentação incompleta da prestação de contas impediu a comprovação da regular execução do projeto cultural incentivado, resultando em presunção de dano ao erário.
Culpabilidade: não há excludentes de ilicitude, de culpabilidade e de punibilidade; é razoável supor que o administrador responsável pela pessoa jurídica tinha consciência da ilicitude de sua conduta; era exigível conduta diversa da praticada, qual seja, apresentar a prestação de contas contendo todos os documentos necessários à comprovação da regular execução do projeto cultural aprovado, conforme estabelecido nas normas aplicáveis. 
Encaminhamento: citação.
Em cumprimento ao pronunciamento da unidade (peça 58) , que acolheu o referido encaminhamento formulado naquela instrução, foi efetuada citação dos responsáveis, nos moldes abaixo:
 Grupo Cult Recreativo e Beneficente Commanche do Pelô - 
	Comunicação: Ofício 63186/2021 - TCU/Seproc (peça 61) 
Data da Expedição: 17/11/2021
Data da Ciência: 19/11/2021 (peça 64) 
Nome Recebedor: Domingos S. Santana
Observação: Ofício enviado para o endereço do responsável, conforme pesquisa na base de dados no sistema da Receita Federal, custodiada pelo TCU (peça 60) .
Fim do prazo para a defesa: 4/12/2021
	
 Jorge Rodrigues da Silva - 
	Comunicação: Ofício 63185/2021 - TCU/Seproc (peça 62) 
Data da Expedição: 17/11/2021
Data da Ciência: 20/11/2021 (peça 63) 
Nome Recebedor: Maiane O. de Jesus
Observação: Ofício enviado para o endereço do responsável, conforme pesquisa na base de dados no sistema da Receita Federal, custodiada pelo TCU (peça 59) .
Fim do prazo para a defesa: 5/12/2021
	
Conforme Despacho de Conclusão das Comunicações Processuais (peça 65) , as providências inerentes às comunicações processuais foram concluídas. 
Transcorrido o prazo regimental, os responsáveis Grupo Cult Recreativo e Beneficente Commanche do Pelô e Jorge Rodrigues da Silva permaneceram silentes, devendo ser considerados reveis, nos termos do art. 12, § 3º, da Lei 8.443/1992.
ANÁLISE DOS PRESSUPOSTOS DE PROCEDIBILIDADE DA IN/TCU 71/2012
Avaliação de Viabilidade do Exercício do Contraditório e Ampla Defesa
Conforme já informado na instrução inicial (peça 56, p. 2) , verifica-se que não houve o transcurso de mais de dez anos desde o fato gerador sem que tenha havido a notificação dos responsáveis pela autoridade administrativa federal competente (art. 6º, inciso II, c/c art. 19 da IN/TCU 71/2012, modificada pela IN/TCU 76/2016) , uma vez que o fato gerador da irregularidade sancionada ocorreu em 30/7/2014, correspondente ao término do prazo para apresentação de toda a prestação de contas, e que os responsáveis foram notificados sobre a irregularidade pela autoridade administrativa competente conforme abaixo:
Grupo Cult Recreativo e Beneficente Commanche do Pelô, por meio do ofício acostado à peça 38, recebido em 24/12/2019, conforme AR (peça 39) .
Jorge Rodrigues da Silva, por meio do ofício acostado à peça 40, também recebido em 24/12/2019, conforme AR (peça 41) .
Valor de Constituição da TCE 	
Verifica-se, ainda, que o valor atualizado do débito apurado (sem juros) em 1/1/2017 é de R$ 216.628,52, portanto superior ao limite mínimo de R$ 100.000,00, na forma estabelecida conforme os arts. 6º, inciso I, e 19 da IN/TCU 71/2012, modificada pela IN/TCU 76/2016. 
OUTROS PROCESSOS/DÉBITOS NOS SISTEMAS DO TCU COM OS MESMOS RESPONSÁVEIS
Informa-se que não foi encontrado débito imputável aos responsáveis em outros processos no Tribunal.
A tomada de contas especial está, assim, devidamente constituída e em condição de ser instruída.
EXAME TÉCNICO
Da validade das notificações:
Preliminarmente, cumpre tecer breves considerações sobre a forma como são realizadas as comunicações processuais no TCU. A esse respeito, destacam-se o art. 179, do Regimento Interno do TCU (Resolução 155, de 4/12/2002) e o art. 4º, inciso III, § 1º, da Resolução TCU 170, de 30 de junho de 2004, in verbis:
Art. 179. A citação, a audiência ou a notificação, bem como a comunicação de diligência, farse-ão:
I - mediante ciência da parte, efetivada por servidor designado, por meio eletrônico, fac-símile, telegrama ou qualquer outra forma, desde que fique confirmada inequivocamente a entrega da comunicação ao destinatário;
II - mediante carta registrada, com aviso de recebimento que comprove a entrega no endereço do destinatário;
III - por edital publicado no Diário Oficial da União, quando o seu destinatário não for localizado
 (...) 
Art. 3º As comunicações serão dirigidas ao responsável, ou ao interessado, ou ao dirigente de órgão ou entidade, ou ao representante legal ou ao procurador constituído nos autos, com poderes expressos no mandato para esse fim, por meio de:
I - correio eletrônico, fac-símile ou telegrama;
II - servidor designado;
III - carta registrada, com aviso de recebimento;
IV - edital publicado no Diário Oficial da União, quando o seu destinatário não for localizado, nas hipóteses em que seja necessário o exercício de defesa.
Art. 4º. Consideram-se entregues as comunicações:
I - efetivadas conforme disposto nos incisos I e II do artigo anterior, mediante confirmação da ciência do destinatário;
II - realizadas na forma prevista no inciso III do artigo anterior, com o retorno do aviso de recebimento, entregue comprovadamente no endereço do destinatário;
III - na data de publicação do edital no Diário Oficial da União, quando realizadas na forma prevista no inciso IV do artigo anterior.
§ 1º O endereço do destinatário deverá ser previamente confirmado mediante consulta aos sistemas disponíveis ao Tribunal ou a outros meios de informação, a qual deverá ser juntada ao respectivo processo.
 (...) 
Bem se vê, portanto, que a validade da citação via postal não depende de que o aviso de recebimento seja assinado pelo próprio destinatário da comunicação, o que dispensa, no caso em tela, a entrega do AR em "mãos próprias". A exigência da norma é no sentido de o Tribunal verificar se a correspondência foi entregue no endereço correto, residindo aqui a necessidade de certeza inequívoca. 
Não é outra a orientação da jurisprudência do TCU, conforme se verifica dos julgados a seguir transcritos:
São válidas as comunicações processuais entregues, mediante carta registrada, no endereço correto do responsável, não havendo necessidade de que o recebimento seja feito por ele próprio (Acórdão 3648/2013-TCU-Segunda Câmara, Relator José Jorge) ;
É prescindível a entrega pessoal das comunicações pelo TCU, razão pela qual não há necessidade de que o aviso de recebimento seja assinado pelo próprio destinatário. Entregandose a correspondência no endereço correto do destinatário, presume-se o recebimento da citação. (Acórdão 1019/2008-TCU-Plenário, Relator Benjamin Zymler) ;
As comunicações do TCU, inclusive as citações, deverão ser realizadas mediante Aviso de Recebimento - AR, via Empresa Brasileira de Correios e Telégrafos, bastando para sua validade que se demonstre que a correspondência foi entregue no endereço correto. (Acórdão 1526/2007-TCU-Plenário, Relator Aroldo Cedraz) .
A validade do critério de comunicação processual do TCU foi referendada pelo Supremo Tribunal Federal, nos termos do julgamento do MS-AgR 25.816/DF, por meio do qual se afirmou a desnecessidade da ciência pessoal do interessado, entendendo-se suficiente a comprovação da entrega do "AR" no endereço do destinatário:
Ementa: agravo regimental. Mandado de segurança. Desnecessidade de intimação pessoal das decisões do tribunal de contas da união. art. 179 do regimento interno do TCU. Intimação do ato impugnado por carta registrada, iniciado o prazo do art. 18 da lei nº 1.533/51 da data constante do aviso de recebimento. Decadência reconhecida. Agravo improvido.
O envio de carta registrada com aviso de recebimento está expressamente enumerado entre os meios de comunicação de que dispõe o Tribunal de Contas da União para proceder às suas intimações.
O inciso II do art. 179 do Regimento Interno do TCU é claro ao exigir apenas a comprovação da entrega no endereço do destinatário, bastando o aviso de recebimento simples. 
Da revelia dos responsáveis Grupo Cult Recreativo e Beneficente Commanche do Pelô e Jorge Rodrigues da Silva
No caso vertente, a citação dos responsáveis se deu em endereços provenientes da base de CPFs da Receita Federal, em sistema custodiado pelo TCU. A entrega dos ofícios citatórios nesses endereços ficou comprovada.
Nos processos do TCU, a revelia não leva à presunção de que seriam verdadeiras todas as imputações levantadas contra os responsáveis, diferentemente do que ocorre no processo civil, em que a revelia do réu opera a presunção da verdade dos fatos narrados pelo autor (Acórdão 1009/2018-TCU-Plenário, Relator Bruno Dantas; 2369/2013-TCU-Plenário, Relator Benjamin Zymler e 2449/2013-TCU-Plenário, Relator Benjamin Zymler) . Dessa forma, a avaliação da responsabilidade do agente não pode prescindir da prova existente no processo ou para ele carreada. 
Ao não apresentar sua defesa, os responsáveis deixaram de produzir prova da regular aplicação dos recursos sob sua responsabilidade, em afronta às normas que impõem aos gestores públicos a obrigação legal de, sempre que demandados pelos órgãos de controle, apresentar os documentos que demonstrem a correta utilização das verbas públicas, a exemplo do contido no art. 93 do Decreto-Lei 200/1967: "Quem quer que utilize dinheiros públicos terá de justificar seu bom e regular emprego na conformidade das leis, regulamentos e normas emanadas das autoridades administrativas competentes." 
Mesmo as alegações de defesa não sendo apresentadas, considerando o princípio da verdade real que rege esta Corte, procurou-se buscar, em manifestações dos responsáveis na fase interna desta Tomada de Contas Especial, se havia algum argumento que pudesse ser aproveitado a seu favor. 
Todavia, os argumentos apresentados na fase interna (peça 33, com anexos às peças 31 e 32) não elidem as irregularidades apontadas.
Em se tratando de processo em que a parte interessada não se manifestou adequadamente acerca das irregularidades imputadas, não há elementos para que se possa efetivamente aferir e reconhecer a ocorrência de boa-fé na conduta dos responsáveis, podendo este Tribunal, desde logo, proferir o julgamento de mérito pela irregularidade das contas, conforme os termos dos §§ 2º e 6º do art. 202 do Regimento Interno do TCU. (Acórdão 2064/2011-TCU-Primeira Câmara (Relator Ubiratan Aguiar) , 6.182/2011-TCU-1ª Câmara (Relator Weber de Oliveira) , 4.072/2010-TCU-1ª Câmara (Relator Valmir Campelo) , 1.189/2009-TCU-1ª Câmara (Relator Marcos Bemquerer) , 731/2008-TCU-Plenário (Relator Aroldo Cedraz) .
Dessa forma, os responsáveis Grupo Cult Recreativo e Beneficente Commanche do Pelô e Jorge Rodrigues da Silva devem ser considerados revéis, nos termos do art. 12, § 3º, da Lei 8.443/1992, devendo as contas serem julgadas irregulares, condenando-os solidariamente ao débito apurado e aplicando-lhes a multa prevista no art. 57 da Lei 8.443/1992.
Prescrição da Pretensão Punitiva
Vale ressaltar que a pretensão punitiva do TCU, conforme Acórdão 1441/2016-TCU-Plenário, Relator Benjamin Zymler, que uniformizou a jurisprudência acerca dessa questão, subordina-se ao prazo geral de prescrição indicado no art. 205 do Código Civil, que é de dez anos, contado da data de ocorrência da irregularidade sancionada, nos termos do art. 189 do Código Civil, sendo este prazo interrompido pelo ato que ordenar a citação, a audiência ou a oitiva dos responsáveis.
No caso em exame, conforme já previsto na instrução inicial (peça 56, p. 6) , não ocorreu a prescrição, uma vez que a irregularidade sancionada se deu em 30/7/2014, correspondente ao término do prazo para apresentação da devida prestação de contas, e que o ato de ordenação da citação ocorreu em 7/11/2021.
CONCLUSÃO
Em face da análise promovida na seção "Exame Técnico", verifica-se que os responsáveis Grupo Cult Recreativo e Beneficente Commanche do Pelô e Jorge Rodrigues da Silva não lograram comprovar a boa e regular aplicação dos recursos, instados a se manifestar, optaram pelo silêncio, configurando a revelia, nos termos do § 3º, do art. 12, da Lei 8.443/1992. Ademais, inexistem nos autos elementos que demonstrem a boa-fé dos responsáveis ou a ocorrência de outras excludentes de culpabilidade.
Verifica-se também que não houve a prescrição da pretensão punitiva, conforme análise realizada.
Tendo em vista que não constam dos autos elementos que permitam reconhecer a boa-fé dos responsáveis, sugere-se que as suas contas sejam julgadas irregulares, nos termos do art. 202, § 6º, do Regimento Interno do TCU, com a imputação do débito atualizado monetariamente e acrescido de juros de mora, nos termos do art. 202, § 1º do Regimento Interno do TCU, descontado o valor eventualmente recolhido, com a aplicação da multa prevista no art. 57 da Lei 8.443/1992.
Por fim, como não houve elementos que pudessem modificar o entendimento acerca das irregularidades em apuração, mantém-se a matriz de responsabilização presente na peça 55.
PROPOSTA DE ENCAMINHAMENTO
Diante do exposto, submetemos os autos à consideração superior, propondo ao Tribunal:
considerar revéis os responsáveis Grupo Cult Recreativo e Beneficente Commanche do Pelô (CNPJ: 74.063.637/0001-63) e Jorge Rodrigues da Silva (CPF: XXX.792.715-XX) , para todos os efeitos, dando-se prosseguimento ao processo, com fulcro no art. 12, § 3º, da Lei 8.443/1992; 
julgar irregulares, nos termos dos arts. 1º, inciso I, 16, inciso III, alíneas b e c, da Lei 8.443/1992, c/c os arts. 19 e 23, inciso III, da mesma Lei, as contas dos responsáveis Grupo Cult Recreativo e Beneficente Commanche do Pelô (CNPJ: 74.063.637/0001-63) e Jorge Rodrigues da Silva (CPF: XXX.792.715-XX) , condenando-os solidariamente ao pagamento da importância a seguir especificada, atualizada monetariamente e acrescida dos juros de mora, calculada a partir da data discriminada até a data da efetiva quitação do débito, fixando-lhes o prazo de quinze dias, para que comprovem, perante o Tribunal, o recolhimento da referida quantia aos cofres do Fundo Nacional de Cultura, nos termos do art. 23, inciso III, alínea "a", da citada lei, c/c o art. 214, inciso III, alínea "a", do Regimento Interno do TCU.  
		Débitos relacionados ao responsável Grupo Cult Recreativo e Beneficente Commanche do Pelô (CNPJ: 74.063.637/0001-63) em solidariedade com Jorge Rodrigues da Silva (CPF: XXX.792.715-XX) :
	Data de ocorrência
	Valor histórico (R$) 
	Tipo da parcela

	19/2/2014
	174.639,00
	Débito

	23/5/2014
	639,00
	Crédito

	Valor atualizado do débito (com juros) em 25/2/2022: R$ 287.219,34.
aplicar individualmente aos responsáveis Grupo Cult Recreativo e Beneficente Commanche do Pelô (CNPJ: 74.063.637/0001-63) e Jorge Rodrigues da Silva (CPF: XXX.792.715-XX) , a multa prevista no art. 57 da Lei 8.443/1992 c/c o art. 267 do Regimento Interno do TCU, fixando-lhes o prazo de quinze dias, a contar da notificação, para que comprovem, perante o Tribunal (art. 214, III, alínea "a", do Regimento Interno do TCU) , o recolhimento da dívida aos cofres do Tesouro Nacional, atualizada monetariamente desde a data do acórdão que vier a ser proferido por este Tribunal até a data do efetivo recolhimento, se paga após o vencimento, na forma da legislação em vigor;
autorizar, desde logo, a cobrança judicial das dívidas, caso não atendidas as notificações, na forma do disposto no art. 28, inciso II, da Lei 8.443/1992;
autorizar também, desde logo, se requerido, com fundamento no art. 26, da Lei 8.443, de 1992, c/c o art. 217, §1º do Regimento Interno do TCU, o parcelamento da (s) dívida (s) em até 36 parcelas, incidindo, sobre cada parcela, corrigida monetariamente, os correspondentes acréscimos legais, fixando-lhe o prazo de quinze dias, a contar do recebimento da notificação, para comprovar, perante o Tribunal, o recolhimento da primeira parcela, e de trinta dias, a contar da parcela anterior, para comprovar os recolhimentos das demais parcelas, devendo incidir, sobre cada valor mensal, atualizado monetariamente, os juros de mora devidos, no caso do débito, na forma prevista na legislação em vigor, alertando os responsáveis de que a falta de comprovação do recolhimento de qualquer parcela importará o vencimento antecipado do saldo devedor, nos termos do § 2º do art. 217 do Regimento Interno deste Tribunal; 
enviar cópia do Acórdão a ser prolatado à Procuradoria da República no Estado da BA, nos termos do § 3º do art. 16 da Lei 8.443/1992, c/c o § 7º do art. 209 do Regimento Interno do TCU, para adoção das medidas cabíveis; 
enviar cópia do Acórdão que vier a ser proferido à Secretaria Especial da Cultura e aos responsáveis, para ciência;
informar à Procuradoria da República no Estado da BA, à Secretaria Especial da Cultura e aos responsáveis que a presente deliberação, acompanhada do Relatório e do Voto que a fundamenta, está disponível para a consulta no endereço www.tcu.gov.br/acordaos, além de esclarecer que, caso requerido, o TCU poderá fornecer sem custos as correspondentes cópias, de forma impressa; e
informar à Procuradoria da República no Estado da BA que, nos termos do parágrafo único do art. 62 da Resolução TCU 259/2014, os procuradores e membros do Ministério Público credenciados nesta Corte podem acessar os presentes autos de forma eletrônica e automática, ressalvados apenas os casos de eventuais peças classificadas como sigilosas, as quais requerem solicitação formal.

não há.

Subprocurador-Geral Paulo Soares Bugarin.

TOMADA DE CONTAS ESPECIAL. RECURSOS CAPTADOS POR EMPRESA PARA EVENTO CULTURAL (LEI ROUANET). NÃO COMPROVAÇÃO DA EXECUÇÃO DO PROGRAMA. CITAÇÃO. REVELIA. CONTAS IRREGULARES DA EMPRESA E DOS GESTORES. DÉBITO. MULTA. CIÊNCIA.

TOMADA DE CONTAS ESPECIAL (TCE)

Secretaria de Controle Externo de Tomada de Contas Especial (SecexTCE).

Trata-se de tomada de contas especial instaurada pela Secretaria Especial da Cultura, em razão da não comprovação da regular aplicação dos recursos captados, com base na (Lei Federal de Incentivo à Cultura/Rouanet) , pelo Grupo Cultural e Recreativo e Beneficente Commanche do Pelô, no âmbito projeto cultural Pronac 13-7402, cujo objeto era promover o desfile do Bloco Commanches, nos dias 02, 03 e 04 de março de 2014, no carnaval de Salvador.
O projeto previa a captação de R$ 837.540,00, no período de 22/11/2013 a 31/12/2013, prorrogado até 30/06/2014, e foram efetivamente angariados R$ 174.639,00, em valores originais.
Os pareceres exarados na fase interna da TCE responsabilizaram o grupo recreativo proponente e seu dirigente, Jorge Rodrigues da Silva, em razão da insuficiência da documentação encaminhada para comprovar a execução do projeto cultural.
No âmbito desta Corte de Contas, ambos os responsáveis foram citados para restituir a importância captada aos cofres do Fundo Nacional de Cultura e ou apresentar alegações de defesa acerca da documentação ausente, consoante consignado no Parecer nº 53/2016-COAPC/CGAAV/DIC/SEFIC/MINC (peça 34) , ratificado pelo Parecer de Avaliação do Objeto da SEFIC, de 17/5/2019 (peça 35) .
Transcorrido o prazo fixado na citação deste Tribunal, ante o silêncio dos responsáveis, declaro-os revéis, nos termos do art. 12, § 3º, da Lei 8.443/1992.
Injustificada a não apresentação dos documentos capazes de demonstrar a boa e regular gestão dos recursos, a SecexTCE propôs a irregularidade das contas, bem como a condenação da proponente e de seu responsável ao recolhimento, em solidariedade, do débito apurado, com os acréscimos legais, bem como ao pagamento da multa prevista no art. 57 da Lei 8.443/1992.
O débito, atualizado monetariamente até 6/4/2022, sem a incidência de juros, corresponde a R$ 282.919,94.
Acolho a proposta de encaminhamento da unidade técnica, transcrita no Relatório, incorporando os respectivos argumentos às minhas razões de decidir, sem prejuízo das considerações a seguir aduzidas.
No que tange ao mérito destas contas especiais, importante mencionar os pareceres da Secretaria de Fomento e Incentivo à Cultura, do então Ministério da Cultura, acima mencionados, no sentido de que, embora haja indícios de realização dos serviços previstos no projeto cultural, a reprovação da respectiva prestação de contas deve-se ao fato de que não foram enviados comprovantes das principais finalidades do Pronac, tais como democratização do acesso, medidas de acessibilidade e plano básico de distribuição. 
Em consonância com a jurisprudência predominante deste Tribunal, a aprovação das contas depende da apresentação de documentos que demonstrem o efetivo alcance dos objetivos pactuados e os benefícios auferidos pela população, a exemplo do voto que deu ensejo ao Acórdão 8248/2013-TCU-Primeira Câmara, da minha relatoria.
Registro, por fim, tal como consignado na instrução da Secex/TCE, que não ocorreu a prescrição das sanções ora impostas aos responsáveis. 
Ainda que prescrição relacionada a processos de controle externo tenha sido avaliada nos autos do RE 636.886/AL (tema 899 da repercussão geral) , até o momento, a manifestação da Suprema Corte diz respeito apenas à prescrição da execução dos títulos executivos expedidos pelo TCU.
Sendo assim, em homenagem ao princípio do Colegiado, aplico ao presente caso a jurisprudência pacífica desta Corte sobre a imprescritibilidade do dano ao Erário (Súmula TCU 282) , bem como sobre a aplicabilidade do prazo decenal para a contagem da prescrição da pretensão punitiva (Acórdão 1441/2016-TCU-Plenário, por mim redigido) .
Isto posto, voto no sentido de que o Tribunal acolha a minuta de acórdão que submeto à deliberação deste Colegiado.
TCU, Sala das Sessões, em 17 de maio de 2022.
WALTON ALENCAR RODRIGUES 
Relator